【裁判字號】    89,上,171
【裁判日期】    901205
【裁判案由】    所有權移轉登記等
【裁判全文】
台灣高等法院高雄分院民事判決  八十九年度上字第一七一號
    上  訴  人    高雄縣政府
    法定代理人    甲○○
    被上訴人      台灣省自來水股份有限公司
    法定代理人    乙○○
右當事人間請求所有權移轉登記等事件，上訴人對於中華民國八十九年四月十七日臺
灣高雄地方法院八十七年度訴字第一二號第一審判決提起上訴，本院判決如左：
    主    文
上訴駁回。
第二審訴訟費用由上訴人負擔。
    事  實  及  理  由
一、被上訴人之法定代理人業於八十九年十一月十五日由林學正變更為乙○○，被上
    訴人九十年八月九日具狀向本院聲明承受訴訟（本院卷(二)二四至二七頁) ，於法
    應予准許。
二、上訴人主張：前坐落高雄縣鳥松鄉○○段七六、七七地號土地（重測前為一八五
    之四七八、一八五之三０八地號，下稱系爭土地），原為上訴人所有，由被上訴
    人之前身台灣省澄清湖工業水廠（下以簡稱澄清湖水廠）管理。上訴人於民國六
    十年十月五日與臺灣省政府約定，由上訴人將系爭土地借與澄清湖水廠興建海水
    館，期間二十五年，期間屆滿後，海水館房屋及其設備歸屬上訴人所有，海水館
    於六十二年二月十四日取得使用執照後使用。茲因系爭土地自六十年借用至今，
    已逾二十五年，爰依附期限贈與之法律關係，請求被上訴人應將系爭土地上如原
    審判決附圖所示Ａ、Ｂ部份之建物，基層面積共六百三十七點一二平方公尺、二
    層面積共六百三十七點一二平方公尺、三層面積共二百九十九點二九平方公尺，
    辦理建物所有權第一次登記後，將該建物所有權移轉登記與上訴人。
三、被上訴人則以：臺灣省政府與上訴人於六十年間訂立租賃契約，由上訴人將系爭
    土地出租予澄清湖水廠興建海水館，期間二十五年，期間屆滿後，海水館房屋及
    其設備歸屬上訴人所有，作為使用廿五年土地之對價（租金）。嗣被上訴人改制
    公司組織，並於民國六十三年一月一日承受澄清湖水廠權利義務後，依省有財產
    管理規則，僅被上訴人公司之股份得為公用財產，故上訴人依臺灣省政府六十四
    年三月卅一日函令，將包括海水館坐落之土地及其他資產作價投資被上訴人公司
    ，成為被上訴人公司之股東，並於六十七年六月二十三日辦妥土地所有權移轉登
    記，被上訴人既取得土地之所有權，有權使用收益該土地，上訴人自無權再請求
    被上訴人給付使用土地之對價等語置辯。
四、本件原審駁回上訴人之請求，上訴人聲明不服，於繫屬本院期間，高雄縣仁武地
    政事務所更正海水館坐落土地之地號，且將海水館建物之所有權登記於被上訴人
    名義（本院卷(一)二二六頁至二三三頁），上訴人乃更正上訴聲明，求為判決(一)原
    判決廢棄。(二)右廢棄部分，被上訴人應將坐落於高雄縣鳥松鄉○○段七六、七七
    地號土地，一九七建號之建物，基層面積共五百十點七六平方公尺，二層面積共
    五百一０點七六平方公尺，三層面積共二百九十五點八四平方公尺之所有權移轉
    登記予上訴人；被上訴人則求為判決駁回上訴。
五、兩造不爭執之事實：
  (一)澄清湖水廠於民國六十三年一月一日與其他水廠合併成立被上訴人公司，由被上
    訴人公司承受澄清湖水廠之權利義務。
  (二)系爭建物海水館、建號一九七號、座落於高雄縣鳥松鄉○○段七六、七七號土地
    上，並已辦理所有權登記為被上訴人名義，而海水館座落之鳥松段七六、七七號
    土地，原為上訴人所有，於民國六十七年六月作價投資為原因，移轉登記於被上
    訴人名義（至於是否為因錯誤而為作價投資，兩造有爭執）。
  (三)海水館實質保存登記面積與登記簿記載面積相符，各層面積以高雄縣仁武地政事
    務九十年六月五日仁地所二字第九○○○○○四四五四號函覆本院之登記面積為
    準。
六、兩造爭點之論述：
  (一)本件上訴人是否為契約當事人（亦即臺灣省政府省府六十年十一月一日府建四字
    第一一二九一二號令【兩造爭點整理誤載為六十年十一月四日府財字第八九六五
    六號函】約定之效力是否及於被上訴人）？
    查上訴人與臺灣省政府六十年十月五日約定由上訴人將系爭土地供澄清湖水廠興
    建海水館，期間二十五年，期間屆滿後，海水館房屋及其設備歸屬上訴人所有，
    澄清湖水廠為臺灣省政府所屬機關，應依臺灣省政府命令行事，澄清湖水廠確受
    省政府之命令，在上訴人土地興建海水館。其後，澄清湖水廠與其他水廠合併成
    立被上訴人公司，由被上訴人公司概括承受原各水廠之一切權利義務，此為兩造
    所不爭，並有臺灣省政府六十年十一月一日府建四字第一一二九一二號令（原審
    卷十二頁）、六十二年十月八日府建四字第一０四九八七號函（原審卷六二頁）
    附卷可資佐憑，則台灣省政府應認係有權代理當時被上訴人之前身澄清湖水廠與
    上訴人訂立該契約，被上訴人應受上訴人與臺灣省政府間約定之拘束，被上訴人
    為該契約之當事人，應堪認定。
  (二)臺灣省政府省府六十年十一月一日府建四字第一一二九一二號令（記載有關興建
    海水館事宜）之性質為何？
    本件之緣由乃澄清湖工業水廠擬在系爭土地上興建海水館，而由省政府與高雄縣
    長協商，得到「縣政府同意借與澄清湖水廠興建水族館之用。廿五年後，水族館
    之房屋產權及其設備歸屬縣政府所有，但仍由澄清湖水廠代管使用．．．」之結
    論。雙方嗣即依該約定提供土地及建館使用等事宜，此為兩造所不爭，並有臺灣
    省政府省府六十年十一月一日府建四字第一一二九一二號令在卷（原審卷十二頁
    ）。按民法第四百二十一條第一項規定「稱租賃者，謂當事人約定，一方以物租
    與他方使用收益，他方支付租金之契約」，故租賃契約為有償契約（參閱最高法
    院四十六年台上字第五一九號判例），契約成立後，一方自他方受有報酬者，縱
    其報酬不稱租金，亦係租賃契約。至於民法第四百零六條規定「稱贈與者，謂當
    事人約定，一方以自己之財產無償給與他方，他方允受之契約」，故贈與契約原
    則上為無償契約，與租賃契約之性質不同。因使用租賃物而支付之對價，即為租
    金，其約定之名稱如何，要非所問。本件上訴人提供土地與澄清湖水廠興建海水
    館時，雖名為「借用」，惟並約定廿五年後，該海水館建物及其設備歸屬上訴人
    所有，即以經過相當時日後，使上訴人取得海水館建物及其設備為被上訴人使用
    上訴人土地之對價，並非無償之使用借貸，並兼能達成將來房屋土地同歸一人所
    有，而免拆屋損及經濟利益之目的，故該約定為租賃契約，非附負有期限之贈與
    ，即依當事人訂約之真意，乃成立租賃契約，而無成立使用借貸契約與贈與契約
    之聯立之意思。
  (三)上訴人將系爭建物坐落土地作價投資被上訴人是否誤列？系爭建物是否隨同其座
    落土地，而已作價投資於被上訴人？
    查上訴人所有高雄縣鳥松鄉○○段一八五之五號等一三三筆土地（含系爭建物坐
    落之土地）作價對被上訴人投資一案，經上訴人核定完成法定處分程序，依協議
    按六十二年六月三十日前最後一次公告現值（或評定價格）核算投資價額，辦理
    產權移轉手續，有被上訴人公司六十六年十二月一日台水財字第二七二三八號函
    （原審卷六六頁）及台灣省政府六十六年十一月廿八日六六府財三字第一一一○
    一七號函准作價投資照辦（原審卷六八頁）可稽，上訴人亦於六十六年十二月十
    九日以六六府財產字第一一二六七九號函（原審卷六九頁）覆被上訴人照六十二
    年六月三十日不動產評價地價標準投資，並請被上訴人派員洽辦投資過戶手續，
    發給股票，作價投資明確，上訴人主張誤列該基地作價投資，卻未曾向被上訴人
    為撤銷錯誤之意思表示，並已逾撤銷錯誤意思表示之一年除斥期間，其主張誤列
    作價投資，尚難採信。取得系爭建物海水館之所有權既為被上訴人二十五年使用
    上訴人土地之對價，而屬租賃關係，已如前述。本件被上訴人使用海水館坐落土
    地之期間為自六十年十月起至六十七年六月上訴人作價投資被上訴人公司，由被
    上訴人取得土地所有權止，約六年八個月，為兩造所不爭。微論被上訴人主張依
    舉重明輕之理，上訴人既將基地作價投資被上訴人，其投資之內容當然包括該對
    價在內諸語，是否可採。按債權與其債務同歸一人時，債之關係消滅，民法第三
    百四十四條定有明文。被上訴人於六十七年七月取得該租賃物客體之土地所有權
    ，債權、債務同歸一人，該租賃之債自因混同而歸於消滅。又兩造當初約定於廿
    五年後使上訴人取得該建物之所有權，乃為兼顧使房屋土地同屬一人，避免拆屋
    損及經濟利益，且欲使取得者有一完整之所有權，其所有權移轉之性質，乃不可
    分之給付，此觀其約定事件之始末全旨自明。是上訴人主張被上訴人亦有使用系
    爭土地六年八月之利益，縱令可採，惟依上開說明，自不能將該建物之所有權分
    割出一部分移轉予上訴人。上訴人主張其至少可按廿五年與六年八個月之比例，
    取得系爭建物海水館所有權，核非有據。
七、綜上所述，本件上訴人主張海水館建物坐落之土地自六十年借用被上訴人至今，
    已逾二十五年，被上訴人承受澄清湖水廠之權利義務，自應依約定移轉系爭建物
    所有權於上訴人云云，為不足採。從而，上訴人執此主張依約請求被上訴人移轉
    坐落高雄縣鳥松鄉○○段第七六、七七地號土地上建物即建建號一九七號，基層
    面積共五百十點七六平方公尺，二層面積共五百十點七六平方公尺，三層面積共
    二百九十五點八四平方公尺之所有權移轉登記予上訴人，洵屬無據，為無理由。
    原審為上訴人敗訴之判決，理由雖屬不當，而依其他理由認為正當，上訴意旨指
    摘原判決不當，求予廢棄改判，為無理由，應予駁回。
八、本件事證已臻明確，兩造其餘攻擊防禦方法及所提證據，經審酌後，認均與判決
    結果不生影響，爰不一一論列，併此敘明。
九、結論：本件上訴為無理由，依民事訴訟法第四百四十九條第二項、第七十八條，
    判決如主文。
中      華      民      國    九十      年     十二     月      五      日
                                      臺灣高等法院高雄分院民事第六庭
~B1審判長法官  許明進
~B2      法官  謝肅珍
~B3      法官  李炫德
右為正本係照原本作成
如對本判決上訴，須於判決送達後二十日內向本院提出上訴狀，未表明上訴理由者，
，應於上訴後二十日內向本院提出理由書（均須按他造當事人之人數附繕本）。上訴
時應提出委任律師或具有律師資格之人之委任狀，並依附註條文規定辦理。
中      華      民      國    九十      年     十二     月      七      日
~B法院書記官  黎  珍
附註：
民事訴訟法第四百六十六條之一：
對於第二審判決上訴，上訴人應委任律師為訴訟代理人，但上訴人或其法定代理人具
有律師資格者，不在此限。
上訴人之配偶、三親等內之血親、二親等內之姻親，或上訴人為法人、中央或地方機
關時，其所屬專任人員具有律師資格並經法院認為適當者，亦得為第三審訴訟代理人。
第一項但書及第二項情形，應於提起上訴或委任時釋明之。
                                                                        Ｋ


司法院資訊處製作；財團法人民間司法改革基金會備份。
